【裁判字號】    96,重上,119
【裁判日期】    970507
【裁判案由】    第三人異議之訴
【裁判全文】
臺灣高等法院民事判決                 96年度重上字第119號
上  訴  人  大潤發流通事業股份有限公司
法定代理人  己○○
訴訟代理人  蔡東賢律師
訴訟代理人  蕭偉松律師
複代理人    賴文萍律師
被上訴人    慶豐商業銀行股份有限公司
法定代理人  癸○○
訴訟代理人  鄭洋一律師
複代理人    蔣宜庭律師
訴訟代理人  寅○○
            庚○○
被上訴人    台灣金聯資產管理股份有限公司
法定代理人  戊○○
訴訟代理人  子○○
被上訴人    中華票券金融股份有限公司
法定代理人  乙○○
被上訴人    安泰商業銀行股份有限公司
法定代理人  丁○○
被上訴人    合作金庫資產管理股份有限公司
法定代理人  甲○○
訴訟代理人  壬○○
被上訴人    中華商業銀行股份有限公司
法定代理人  辛○○
訴訟代理人  丙○○
被上訴人    馬來西亞商富析資產管理股份有限公司台灣分公司
法定代理人  丑○○
上列當事人間請求第三人異議之訴事件，上訴人對於中華民國95
年12月29日臺灣新竹地方法院95年度重訴字第40號第一審判決提
起上訴，本院於97年4月23日言詞辯論終結，判決如下：
    主  文
上訴及擴張之訴均駁回。
第二審上訴及擴張之訴訴訟費用由上訴人負擔。
    事實及理由
甲、程序方面：
一、按訴訟繫屬中為訴訟標的之法律關係，雖移轉於第三人，於
    訴訟無影響。但第三人如經兩造同意，得聲請代當事人承當
    訴訟，前項但書情形，僅他造不同意者，移轉之當事人或第
    三人得聲請法院以裁定許第三人承當訴訟，民事訴訟法第25
    4條第1、2項定有明文。查本件訴訟繫屬中，合作金庫商業
    銀行股份有限公司（下稱合庫銀行）之債權受讓人合作金庫
    資產管理股份有限公司（下稱合庫資產公司）、中國農民銀
    行股份有限公司（下稱農民銀行）之債權受讓人馬來西亞商
    富析資產管理股份有限公司台灣分公司（下稱富析公司），
    分別因受讓本件為訴訟標的法律關係（即本件執行不動產之
    抵押債權）而具狀聲明承當訴訟，僅他造即上訴人不同意，
    原法院爰依上開規定分別裁定准許由合庫資產公司為合庫銀
    行之承當訴訟人、由富析公司為農民銀行之承當訴訟人，續
    行訴訟；嗣上訴人不服提起抗告，業經本院分別駁回其抗告
    確定，此有本院96年度抗字第288號、96年度抗字第289號案
    卷可稽。則上訴人猶以：「合庫銀行與合庫資產公司當時之
    法定代理人均為陳，構成雙方代理。又合庫資產公司、富
    析公司所提出之債權讓與公告未清楚顯示其所受讓對工礦公
    司之債權範圍、金額、連帶保證人等資料，且未提出不良債
    權買賣合約，無法證明其等所主張受讓之債權確為系爭不動
    產抵押權設定擔保之債權。」為由，主張合庫資產公司、富
    析公司均未合法承當訴訟云云，尚不足採。上訴人據此指摘
    原審為實體判決顯有程序上之重大瑕疵，請求依民事訴訟法
    第451條第1項廢棄原判決發回更審，亦屬無據。
二、次按，法人因合併而消滅者，訴訟程序在因合併而設立或合
    併後存續之法人，承受其訴訟以前當然停止；當事人法定代
    理人死亡或其代理權消滅者，訴訟程序在有法定代理人，承
    受其訴訟以前當然停止，民事訴訟法第169條第1項、第170
    條分別定有明文。而民事訴訟法第168條至第172條及前條所
    定之承受訴訟人，於得為承受時，應即為承受之聲明。他造
    當事人，亦得聲明承受訴訟。當事人不聲明承受訴訟時，法
    院亦得依職權，以裁定命其續行訴訟。民事訴訟法第175 條
    、第178條亦有明文。又聲明承受訴訟，應提出書狀於受訴
    法院，由法院送達於他造。承受訴訟之聲明有無理由，法院
    應依職權調查之。民事訴訟法第176條、第177條第1項規定
    甚明。 經查：
  (一)原審被告農民銀行於本件起訴後之民國95年5月1日與合庫
      銀行合併，存續公司為合庫銀行，合庫銀行於95年11月30
      日向原法院為承受訴訟之聲明，原法院並將該繕本送達抗
      告人，有民事聲請承受訴訟狀、行政院金融監督管理委員
      會95年1月19日金管銀(二)字第09585003780號函、經濟部函
      、公司變更登記表等影本及送達證書附卷可憑（見原審卷
      (二)頁120至138）。則依上開規定，合庫銀行聲明承受訴訟
      已發生效力，應由合庫銀行續行訴訟程序，原法院嗣於96
      年3月21日補作成正式裁定，並因前已准由富析公司為合
      庫銀行之承當訴訟人，故原法院裁定當事人欄乃列載「富
      析公司即合庫銀行之承當訴訟人」，並不影響合庫銀行之
      前所為承受訴訟之效力。嗣上訴人就原法院裁定不服提起
      抗告，亦經本院裁定駁回其抗告確定（96年度抗字第568
      號）。
  (二)被上訴人合庫資產公司之法定代理人原為陳，嗣於95年
      11月20日變更為甲○○；被上訴人中華票券金融股份有限
      公司（下稱中華票券公司）之法定代理人原為曾建成，嗣
      於訴訟中變更為乙○○，並經原法院於96年3月21日依民
      事訴訟法第177條第3項、第178條之規定，裁定命甲○○
      為被上訴人合庫資產公司原法定代理人之承受訴訟人，乙
      ○○為被上訴人中華票券公司原法定代理人之承受訴訟人
      ，分別續行本件訴訟程序。嗣上訴人提起抗告後，於96年
      6月20日具狀撤回抗告而告確定，此有本院96年度抗字第
      567號案卷足稽。
  (三)被上訴人中華商業銀行股份有限公司（下稱中華商銀）之
      法定代理人原為吳金贊，嗣於96年4月2日變更為辛○○，
      有公司登記資料查詢、公司變更登記表附卷可稽（見本院
      卷(一)頁67、75），並經原法院於96年6月1日依民事訴訟法
      第177條第3項、第178條之規定，裁定命辛○○為被上訴
      人中華商銀原法定代理人之承受訴訟人，續行訴訟，亦有
      該裁定可憑（見本院卷(一)頁84-85）。
  (四)被上訴人台灣金聯資產管理股份有限公司（下稱台灣金聯
      公司）法定代理人原為王榮周，嗣於96年6月29變更為戊
      ○○，有公司變更登記表影本可證（見本院卷(一)頁102-
      104），玆據戊○○具狀聲明承受訴訟（見本院卷(一)頁97
      ），核無不合，亦應准許。
  (五)被上訴人富析公司之法定代理人原為林廣耀，嗣於96年5
      月4日變更為丑○○，有營利事業公司登記基本資料查驗
      1件附卷可稽（見本院96年度聲字第332卷頁2），亦經本
      院裁定命丑○○為被上訴人富析公司原法定代理人之承受
      訴訟人，續行本件程序確定，此有本院96年度聲字第332
      號裁定可憑。
  (六)上訴人大潤發流通事業股份有限公司法定代理人原為柯巴
      圖，嗣於97年1月30日變更為己○○，有公司變更登記表
      影本可稽（見本院卷(二)頁126），玆據己○○具狀聲明承
      受訴訟（見本院卷(二)頁125），核無不合，應予准許。
三、本件被上訴人中華票券公司、安泰商業銀行股份有限公司（
    下稱安泰銀行）、中華商銀、富析公司，經合法通知，均未
    於言詞辯論期日到場，核無民事訴訟法第386條所列各款情
    形，爰依上訴人之聲請，由其一造辯論而為判決。
四、上訴人原起訴聲明及上訴聲明為：「台灣新竹地方法院94
    年11月1日新院雲93年執曾字第5919號執行命令所為除去上
    訴人於台灣工礦股份有限公司（下稱工礦公司）所有坐落新
    竹市○○段473、474、475、476、477、478、479、480、
    481、482、483、484、485、486、487、488、489、490、
    491、492、493、494地號土地及新竹市○○段469、469之3
    、470地號土地暨其上建號1224、1223建物租賃權之強制執
    行程序，應予撤銷。」，此有起訴狀、上訴狀附卷可稽（見
    原審卷頁(一)頁4及本院卷(一)頁13），並經上訴人訴訟代理人
    陳明在卷（見本院卷(二)頁43反面），嗣經更正聲明為「台灣
    新竹地方法院93年度執字第5915號清償票款強制執行事件，
    於94年11月1日所為除去上訴人於工礦公司所有坐落新竹市
    ○○段473、474、475、476、477、478、479、480、481、
    482、483、484、485、486、487、488、489、490、491、
    492、493、494地號土地及新竹市○○段469、469之3、470
    地號土地暨其上建物建號1224、1223上租賃權及其除去租賃
    權後而進行之強制執行程序，應予撤銷。」（見97年4月23
    日民事更正上訴聲明狀），就聲明「除去租賃權後而進行之
    強制執行程序，應予撤銷」部分，核屬擴張應受判決事項之
    聲明，依民事訴訟法第446條第1項但書、第255條第1項第3
    款之規定，應予准許。
乙、實體方面：
一、上訴人主張：
  (一)上訴人與執行債務人即訴外人工礦公司間，就工礦公司所
      有坐落新竹市○○段地號473至494等22筆土地，及同段地
      號469、469之3及470號等3筆土地暨其上1223、1224建號
      等2筆建物（下稱系爭不動產）之租賃權，分別於84年6月
      9日、85年2月3日及86年12月26日早已存在，且租約中亦
      明訂承租人之優先續約承租權，此風險在抵押權人設定抵
      押權之際已存在：
    １、本件執行債務人工礦公司與第三人東怡全流通企業股份
        有限公司（以下稱東怡公司）前於民國84年6月9日簽訂
        「土地房屋租賃契約」，由東怡公司承租工礦公司所有
        坐落新竹市○○段469、469之3及470地號等3筆合計約
        12,614坪之土地，以及坐落其上2筆建物並有優先續租
        條款。嗣工礦公司與東怡公司於85年2月3日簽訂土地房
        屋租賃副約，增加租賃標的新竹市○○段469及470 地
        號等2筆合計約1,500坪之土地及其上之1層建物，亦有
        續租條款。
    ２、第三人亞太開發股份有限公司（以下稱亞太公司）與工
        礦公司、東怡公司於86年7月19日就系爭不動產簽訂「
        土地廠房租賃協議書」，由亞太公司承受東怡公司上開
        土地房屋租賃契約及副約之一切權利義務，並於「土地
        廠房租賃協議書」第5條約定：「本契約期限屆滿時，
        標的土地及房屋除由甲方（即工礦公司）收回自用外，
        甲方同意乙方（即亞太公司）有優先續約承租權，但應
        於租期屆滿前3個月以書面通知甲方，經雙方重新協議
        契約之內容並經簽署後生效，否則原租約期滿自動失效
        。」，是可知亞太公司與工礦公司間就系爭不動產之部
        分，已特別約定亞太公司有優先續約承租權，經雙方簽
        訂續約時，原租約即為繼續，並不因而失效。亞太公司
        與工礦公司復於86年12月26日簽訂「土地租賃契約書」
        ，承租系爭不動產中之新竹市○○段474至483及485至
        494等20筆土地，並於該契約第7條第2項特別約定亞太
        公司就上開承租土地於租期屆滿時有優先續約承租權，
        經雙方簽訂續約時，原租約即為繼續並不因而失效。
    ３、嗣亞太公司與工礦公司於89年12月11日就系爭不動產簽
        訂續約，租期自91年3月9日至103年3月8日，此乃延續
        之前即成立之租賃關係，並非另成立之租賃關係。而亞
        太公司於92年間與上訴人進行公司合併，上訴人為合併
        後之存續公司，依法承受亞太公司所有權利義務。基上
        ，本件上訴人就系爭不動產之租賃權，乃係自84年6月9
        日、85年2月3日及86年12月26日即已存在，而非於91年
        3月9日方成立另新的租賃權。
    ４、系爭不動產之新竹市○○段469、469之3及470地號等3
        筆土地及其上建號1224、1223建號等2筆建物，其第1順
        位至第3順位抵押權之設定時間分別為88年7月29日、89
        年9月8日及90年3月2日，均晚於上訴人之租賃權成立時
        間。而系爭不動產之新竹市○○段473至494地號等22筆
        土地，設定第1順位至第4順位之抵押權時間，分別為84
        年10月18日、89年7月26日、90年3月2日及90年3月2日
        ；其中第2順位至第4順位抵押權之設定時間均晚於上訴
        人之租賃權成立時間。至第1順位抵押權設定之時間雖
        早於上訴人之租賃權成立時間（即86年12月26日），惟
        該22筆土地之價值，依原法院民事執行處於94年7月8日
        93執字第5915號通知所定之最低拍賣價格總計為426,76
        8,000元，遠高於該第1順位抵押權之擔保債權3億元。
        是本件自不得除去上訴人就系爭不動產之租賃權。
  (二)上訴人於系爭不動產上之租賃權並未影響被上訴人抵押權
      之行使：
    １、依「辦理強制執行應行注意事項」第57項第4目規定，
        除去租賃權之前提要件，除需於設定抵押權之後方成立
        租賃關係外，尚須抵押權因此而發生價值減少之情形，
        方可除去租賃。本件各抵押權人之實際權利價值究竟為
        何並不清楚，不足以稱租賃權影響抵押權之行使。
    ２、系爭不動產之所以無人應買，係因土地開發上遭遇重大
        困難，非上訴人之租賃權所致：
      (1)系爭不動產目前土地使用分區仍為「乙種工業區」，並
        受限於「新竹科技特定區計畫」，且基於緩發建照之共
        識，目前根本無法進行土地開發，僅能維持低度利用之
        狀態。
      (2)另新竹市○○段473~494地號共22筆土地，在擬定「新
        竹科技特定區計畫書」內，有條件編定為廣場用地，並
        於計畫指定為捐地之位置。是縱使系爭不動產之土地使
        用分區完成變更，依前開計畫書，該22筆土地亦僅得捐
        地作為廣場用地；換言之，購買者縱使花費數億元購買
        該等土地，其亦無法將之開發為建築用地。
      (3)系爭不動產中建號1223、1224，及執行標的之暫編1530
        建物暨附屬建物，鑑價現值高達286,433,000元。是應
        買者需花費數億元購買建物，再將之拆除，方得進行土
        地開發工作。此外，系爭執行標的土地上仍有其他建築
        物需進行處理，此可能衍發爭議，致使土地開發受到影
        響。
    ３、上訴人基於續租之關係，已依89年12月11日「土地房屋
        租賃契約書」第3條之約定，預付系爭不動產自91年3月
        9日至97年1月8日全部租金達32,964,480元之租金，是
        上訴人尚有預付債務人將近2年之租金8千餘萬元；是本
        件若不法除去上訴人就系爭不動產之租賃權，直接影響
        上訴人之權益甚鉅，且上訴人於系爭不動產上所經營建
        立之商業經濟亦將隨之破滅，易可能造成系爭不動產之
        價值更為低落，反而不利於系爭不動產之拍賣。
  (三)上訴人有權提起本件第三人異議之訴：
    １、強制執行法第15條之規定並未限制所謂足以排除強制執
        行之權利種類，故應檢視第三人就執行標的物是否有足
        以排除強制執行之權利。且本件上訴人所據以提出異議
        之訴之權利，究竟是否符合強制執行法第15條之規定，
        本即為本件訴訟所應審酌之實體事項，自不得僅以上訴
        人所憑之權利為租賃權，即直接認為上訴人不得提起本
        件訴訟。且依最高法院44年台上字第561號判例之反面
        解釋，第三人之租賃權若一旦受到影響時，自有提起異
        議之訴之權利。
    ２、學者亦認為：「第三人異議之訴之提起，須第三人就執
        行標的物有足以排除強制執行之權利。所謂『足以排除
        強制執行之權利』係指所有權或其他足以阻止物之交付
        或讓與之權利而言。何種權利可以排除強制執行？除所
        有權外，應依該權利在實體法上之性質與效力及執行之
        目的或方法定之。凡第三人在執行標的物上所存在之權
        利，無忍受強制執行之法律上理由者，均可據以提起本
        訴訟。……第三人對於強制執行之不動產雖有租賃權，
        然不動產之拍賣不影響於租賃（民法第425條），自無
        足以排除強制執行之權利，但如拍賣後為執行點交時，
        除有第99條第2項情形外，即有妨礙承租人權利之行使
        ，應解為有排除強制執行之權利。」此見解除與最高法
        院44年台上字第561號判例意旨相同外，另亦有其他學
        者同此見解，是可知上訴人確實有權提起第三人異議之
        訴。
    ３、本件係因原法院93執字第5915號除去租賃權之執行命令
        ，妨礙上訴人就系爭不動產租賃權之行使，是依前揭最
        高法院判例及學者見解，上訴人自得提起本件異議之訴
        ，以為救濟，並無所謂欠缺訴之利益之問題。而強制執
        行法第12條與第15條所規定之救濟程序，兩者並無相互
        衝突之問題，上訴人自得各依規定行使救濟之權利，並
        無因法律定有一救濟管道，即可當然排除其他法定救濟
        程序。原判決認上訴人已聲明異議，進而反推不得提起
        異議之訴，於法實屬無據。
    ４、上訴人承租占有系爭不動產經營量販店事業多年，並非
        僅取得工礦公司請求交付系爭不動產之債權，應有民法
        第425條第1項買賣不破租賃原則之適用。原法院以承租
        人就執行標的物僅有交付之債權請求權，有忍受強制執
        行之義務，顯然違反民法第425條第1項之規定。
  (四)基上所述，上訴人爰依強制執行法第15條之規定，提起本
      件異議之訴，請求撤銷原法院94年11月1日新院雲93年執
      曾字第5919號執行命令所為除去上訴人於系爭不動產租賃
      權之強制執行程序。
    （原審判決上訴人敗訴，上訴人提起上訴。）
    並於本院聲明（見97年4月23日民事更正上訴聲明狀）：
    (一)原判決廢棄。
    (二)台灣新竹地方法院93年度執字第5915號清償票款強制執行
      事件，於94年11月1日所為除去上訴人於台灣工礦股份有
      限公司所有坐落新竹市○○段473、474、475、476、477
      、478、479、480、481、482、483、484、485、486、487
      、488、489、490、491、492、493、494地號土地及新竹
      市○○段469、469之3、470地號土地暨其上建物建號1224
      、1223上租賃權及其除去租賃權後而進行之強制執行程序
      ，應予撤銷。
二、被上訴人則抗辯如下：
  (一)慶豐銀行、台灣金聯公司、合庫資產公司均以：
    １、第三人異議之訴，係指第三人就執行標的物有足以排除
        強制執行之權利，請求法院為不許對該物實施強制執行
        之判決之訴訟，此為強制執行法第15條所明定。惟本件
        上訴人之訴之聲明係為撤銷原法院93執字第5915號除去
        租賃權之執行命令，而非係因對執行標的有足以排除強
        制執行之權利始提起本件訴訟。又當事人或利害關係人
        ，對於執行法院強制執行之命令，得於強制執行程序終
        結前，為聲請或聲明異議，乃強制執行法第12條所明定
        ，故本件應屬於強制執行法第12條得聲明異議之事由，
        而非得提起第三人異議之訴之原因，且上訴人亦已行使
        其聲明異議之權利，並裁定駁回確定 。
    ２、縱得提起第三人異議之訴，不動產所有人，設定抵押權
        後，於同一不動產上，得設定地上權及其他權利。但其
        抵押權不因此而受影響，民法第866條定有明文。又拍
        賣不動產，原有之租賃關係隨同移轉，但發生於設定抵
        押權之後，並對抵押權有影響，經執行法院除去後拍賣
        者，不在此限，強制執行法第98條第2項亦有明文。是
        不動產所有人於設定抵押權後，復就同一不動產與第三
        人訂立租賃契約，致影響於抵押權者，依上開規定，不
        問其契約成立，在抵押物扣押之前後，對於抵押權人當
        然不生效力，執行法院得依聲請或職權於拍賣程序終結
        前，以裁定除去租賃關係，依無租賃狀態逕行強制執行
        。上訴人固主張其承受第三人東怡公司與工礦公司於84
        年6月9日訂立之租賃契約及85年2月3日副約，並承受第
        三人亞太公司與工礦公司於86年12月26日訂立之租賃契
        約，然前開契約之租期均僅至91年3月8日止，觀之亞太
        公司與工礦公司89年12月11日訂立續約條款之租期記載
        係「本續約租約，租期自91年3月9日至103年3月8日止
        」，並非原租約之租期延長至103年3月8日，足見其性
        質上非原契約之延續。況於前開續約條款之租賃標的物
        尚增加新竹市○○段473及484地號土地，與原租約並不
        具同一性。
    ３、上訴人之租賃關係既於設定抵押權之後，且系爭不動產
        經原地院三次拍賣仍無人應買，復依強制執行法第95條
        第l項規定公告，迄至94年11月l日仍無人應買，嗣抵押
        權人即被上訴人即聲請除去上訴人之租賃關係及減價拍
        賣，若按減價20%拍賣，系爭469、469之3、470地號土
        地及其上1223、1224建號及暫編1530建號建物底價應減
        為1,652,617,600元，系爭473至494地號土地底價應減
        為341,414,400元，已不足清償第1順位抵押權人慶豐銀
        行之抵押債權1,730,000,000元及674,000,000元，縱僅
        減價15%，扣除執行費及土地增值稅358,260,423元後，
        亦不足清償前開抵押擔保債權。故上訴人之租賃權實已
        對被上訴人之抵押權有影響，是以執行法院以執行命令
        除去上訴人之租賃權，並無不當。上訴人本件起訴並無
        理由。
    並均於本院聲明：駁回上訴。
  (二)被上訴人中華票券公司未於言詞辯論期日到場作何聲明或
      陳述，惟據其於原審提出之書狀則以（見原審卷頁90-91
      ）：
    １、上訴人基於與工礦公司84年6月9日、85年2月3日及86年
        12月26日之租賃契約所生之租賃權已於91年3月8日租期
        屆滿時消滅。上訴人現存對系爭不動產之租賃權始於91
        年3月9日，在被上訴人之抵押權設定時間之後。
    ２、被上訴人中華票券公司為系爭新竹市○○段473至494地
        號土地之第2位順位抵押權人，上開土地於特別變賣程
        序以減價20%之底價為341,414,400元，扣除第1順位抵
        押權3億元，已不足清償中華票券公司之抵押債權，如
        上訴人之系爭租賃關係不予排除，則不點交之結果，勢
        必造成價格低落，甚而無人應買，嚴重損及執行債權人
        之權益。
  (三)被上訴人安泰銀行、富析公司及中華商銀，均未於言詞辯
      論期日到場，亦未提出準備書狀作何聲明或陳述。
三、兩造不爭執之事實：
  (一)被上訴人慶豐銀行向原法院民事執行處聲請就債務人即訴
      外人工礦公司所有坐落新竹市○○段469、469之3、470、
      473至494地號土地及其上1223、1224建號（即系爭不動產
      ）及暫編1530建號建物為強制執行（93年度執字第5919號
      清償票款執行，下稱系爭執行），其餘被上訴人則為系爭
      執行事件之抵押債權人或併案執行債權人。
  (二)原法院民事執行處於94年11月1日依系爭不動產抵押權人
      聲請，以新院雲93執曾字第5915號執行命令，將上訴人於
      訴外人工礦公司所有系爭不動產之租賃權予以除去。嗣上
      訴人就執行法院上開除去租賃權之執行命令聲明異議，經
      執行法院於94年12月16日裁定駁回其異議，上訴人不服提
      起抗告，經本院裁定駁回其抗告（95年度抗字第179號）
      ，上訴人復提起再抗告，經最高法院裁定駁回其再抗告確
      定（95年度台抗字第486號）。
四、兩造之爭點及論斷：
    上訴人主張其就系爭不動產之租賃權於被上訴人之抵押權設
    定前即已存在，且系爭租賃權之存在並未降低土地價值，則
    依強制執行法第15條之規定，執行法院所為除去上訴人就系
    爭不動產之租賃權及其除去租賃權後而進行之強制執行程序
    ，應予撤銷等語。為被上訴人所否認，並以前揭情詞置辯。
    經查：
  (一)按執行法院認抵押人於抵押權設定後，與第三人訂立之租
      約，致影響於抵押權者，得依聲請或職權除去其租賃關係
      ，依無租賃狀態逕行強制執行。執行法院所為此種除去租
      賃關係之處分，性質上係強制執行方法之一種，當事人或
      第三人如有不服，應依強制執行法第12條規定，向執行法
      院聲明異議（最高法院74年台抗字第227號判例意旨參照
      ）。本件上訴人就系爭不動產之租賃權，業經原法院民事
      執行處於94年11月1日以新院雲93執曾字第5915號執行命
      令除去，上訴人對之聲明異議，經執行法院於94年12月16
      日裁定駁回其異議，上訴人不服提起抗告，經本院裁定駁
      回其抗告（95年度抗字第179號），上訴人復提起再抗告
      ，亦經最高法院裁定駁回其再抗告確定（95年度台抗字第
      486號）。其後執行法院即於拍賣公告中載明系爭不動產
      之租賃權業經除去確定，拍定後點交等語，並定期進行特
      別變賣程序後之減價拍賣，嗣經上訴人依本院96年度抗字
      第102號裁定提存擔保金（原法院96年度存字第405號）後
      停止拍賣等情，業據本院調閱原法院93年度執字第5915號
      執行卷宗（下稱執行卷）查核明確。執行法院既除去上訴
      人就系爭不動產之租賃關係而為拍賣，而上訴人對於執行
      法院除去租賃關係之執行命令聲明異議及抗告，亦經裁定
      駁回確定，則除去系爭租賃權之執行處分已告確定，上訴
      人再以系爭租賃權存在為由，提起第三人異議之訴，請求
      撤銷執行法院於94年11月1日所為「除去系爭租賃權」之
      強制執行程序，即非有據。
  (二)又第三人就執行標的物有足以排除強制執行之權利者，得
      於強制執行程序終結前，向執行法院對債權人提起異議之
      訴，強制執行法第15條前段定有明文。故第三人須就執行
      標的物有足以排除強制執行之權利者，始得提起第三人異
      議之訴。債權人請求拍賣債務人之不動產以供清償債務，
      第三人雖對該不動產有租賃權，然不動產之拍賣不影響於
      租賃權，該第三人顯無足以排除強制執行之權利，自不得
      藉此提起執行異議之訴（最高法院44年台上字第561號判
      例意旨參照）。本件執行法院除去上訴人就系爭不動產之
      租賃權之後，僅定期進行特別變賣程序後之減價拍賣程序
      ，已如上述，則依上開說明，縱上訴人所主張之系爭租賃
      權存在，仍不得排除不動產之拍賣程序，故上訴人以其就
      系爭不動產有租賃權為由，請求撤銷執行法院除去租賃權
      後而進行之拍賣程序，尚非有據。至上訴人雖主張如命強
      制管理或拍賣後為執行點交時，即有妨礙承租人占有使用
      權利之行使云云。惟查，系爭執行程序並未命強制管理或
      進行點交程序，且點交之執行，係與因債權人之聲請而開
      始之查封拍賣程序分開，而構成另一執行程序（最高法院
      55年台抗字第327號判例參照）；而點交程序之執行債權
      人及債務人亦與原查封拍賣程序不同，應以拍定人為執行
      債權人，而以受點交命令負有交付拍賣標的物之人為執行
      債務人。準此，上訴人對於聲請查封拍賣之執行債權人提
      起本件第三人異議之訴，請求排除執行法院除去租賃權後
      將進行之整個強制執行程序，亦屬無據。
  (三)況上訴人承受第三人東怡公司與工礦公司於84年6月9日訂
      立之「土地房屋租賃契約」及85年2月3日之副約，並承受
      第三人亞太公司與工礦公司於86年12月26日訂立之「土地
      租賃契約」，固為兩造所不爭執。惟上開契約之租期均僅
      至91年3月8日止，有租賃契約書附卷可稽（見原審卷(一)頁
      23-46）；再觀之亞太公司與工礦公司89年12月11日訂立
      土地房屋租賃契約書（下稱系爭租約）第2條租期之約定
      ，係記載「本續租租約，租期自91年3月9日至103年3月8
      日止」（見原審卷(一)頁55），非謂原租賃契約之租期延長
      至103年3月8日，尚難僅以該條之「續租租約」用語，遽
      認系爭租約係原租約之延續。況系爭租約條款第1條之租
      賃標的物，另增加新竹市○○段473及484地號土地，由此
      足見其雖名為續約，惟性質上非原契約之延續，僅係預先
      訂立91年3月9日至103年3月8日之新租賃契約。而系爭新
      竹市○○段469、469之3、470地號土地及其上建號1224、
      1223建物之第1順位至第3順位抵押權設定時間分別為88
      年7月29日、89年9月8日及90年3月2日；而系爭同段473
      至494地號等22筆土地設定第1順位至第4順位抵押權之時
      間分別為84年10月18日、89年7月26日、90年3月2日及90
      年3月2日。準此，上訴人與工礦公司就系爭不動產所簽訂
      之原租賃契約租期至91年3月8日止，其再於89年12月11
      日簽訂之系爭租約為新成立之租賃關係，與原租約並不具
      同一性，則上訴人就系爭不動產之現存租賃關係應自91
      年3月9日開始，既於上開抵押權設定之後，且系爭不動產
      經執行地院以2,492,540,000元為第3次拍賣底價後，無人
      應買，復依強制執行法第95條第1項規定公告，迄至94年
      11月1日仍無人應買，嗣抵押權人即聲請除去上訴人之租
      賃關係及減價拍賣，若按減價20%拍賣，系爭新竹市○○
      段469、469之3、470地號土地及其上1224、1223建號及暫
      編1530建號建物底價應減為1,652,617,600元，而系爭同
      段473至494地號土地底價應減為341,414,400元，於第1順
      位抵押權人慶豐銀行之抵押擔保債權金額1,730,000,000
      元及674,000,000元，已不足受償；縱僅減價15%，扣除執
      行費及土地增值稅358,260,423元後，亦不足清償上開抵
      押擔保債權金額。從而，執行法院以上訴人就系爭不動產
      之租賃權已對債權人之抵押權有影響，而以執行命令除去
      ，於法自屬無違。
  (四)而拍賣之不動產，買受人自領得執行法院所發給權利移轉
      證書之日起，取得該不動產所有權。前項不動產原有之地
      上權、永佃權、地役權、典權及租賃關係隨同移轉。但發
      生於設定抵押權之後，並對抵押權有影響，經執行法院除
      去後拍賣者，不在此限。民國85年10月9日修正公佈之強
      制執行法第98條第1、2項定有明文。但書意旨係以，執行
      法院既依聲請或職權於拍賣程序終結前，以執行命令、處
      分除去其租賃關係，即係依無租賃狀態予以拍賣，並續行
      強制執行，則買受人取得不動產所有權時，已無租賃關係
      等負擔，自無民法第425條第1項規定之適用。承上所述，
      上訴人就系爭不動產之租賃關係既經執行法院依法除去確
      定，依上開說明，即無民法第425條第1項規定之適用，上
      訴人仍主張系爭租賃關係繼續存在，即屬無據，則其復以
      租賃權為據提起本件第三人異議之訴，請求撤銷執行法院
      所為除去系爭租賃權及除去租賃權後而進行之強制執行程
      序，應認其訴為無理由。
  (五)本件上訴人以系爭租賃權存在由，對被上訴人提起第三人
      異議之訴，無從排除執行法院所為除去租賃關係之執行程
      序，既如上述，則上訴人再聲請函新竹市政府都市發展局
      查詢「系爭執行標的目前之土地使用分區情形？市政府有
      無緩發建照之政策？系爭執行標的之土地可否為建築使用
      ？若得為建築使用，其建築物用途為何？」等事項及調閱
      被上訴人設定抵押貸款予工礦公司之內部簽呈全卷，據以
      認定其租賃權存在不影響系爭不動產之價值云云，核無再
      予調查之必要，附此敘明。
五、綜上所述，上訴人依強制執行法第15條規定，請求撤銷原法
    院93年度執字第5915號清償票款強制執行事件，於94年11月
    1日所為除去上訴人於工礦公司所有坐落新竹市○○段473、
    474、475、476、477、478、479、480、481、482、483、48
    4、485、486、487、488、489、490、491、492、493、494
    地號土地及新竹市○○段469、469之3、470地號土地暨其上
    建物建號1224、1223上租賃權之強制執行程序，及擴張聲明
    請求撤銷原法院除去租賃權後而進行之強制執行程序，均為
    無理由，應予駁回。原審為上訴人敗訴之判決，於法並無不
    合。上訴意旨指摘原判決不當，求予廢棄改判，為無理由，
    應予駁回。
六、本件事證已明，兩造其餘攻擊防禦暨所舉證據方法，經核與
    本件判決結果不生影響，爰不再一一論述，附此敘明。
丙、據上論結，本件上訴及擴張之訴均為無理由，依民事訴訟法
    第463條、第385條第1項前段、第449條第1項、第78條，判
    決如主文。
中    華    民    國    97    年     5    月    7     日
                    民事第十四庭
                        審判長法  官  張  蘭
                              法  官  黃麟倫
                              法  官  鄭純惠
正本係照原本作成。
如不服本判決，應於收受送達後20日內向本院提出上訴書狀，其
未表明上訴理由者，應於提出上訴後20日內向本院補提理由書狀
（均須按他造當事人之人數附繕本）上訴時應提出委任律師或具
有律師資格之人之委任狀；委任有律師資格者，另應附具律師資
格證書及釋明委任人與受任人有民事訴訟法第466條之1第1項但
書或第2項（詳附註）所定關係之釋明文書影本。
中    華    民    國    97    年    5     月    8     日
                              書記官  劉麗芬
附註：
民事訴訟法第466條之1（第1項、第2項）：
對於第二審判決上訴，上訴人應委任律師為訴訟代理人。但上訴
人或其他法定代理人具有律師資格者，不在此限。
上訴人之配偶、三親等內之血親、二親等內之姻親，或上訴人為
法人、中央或地方機關時，其所屬專任人員具有律師資格並經法
院認為適當者，亦得為第三審訴訟代理人。


司法院資訊處製作；財團法人民間司法改革基金會備份。
